臺灣屏東地方法院刑事判決　　　　　　　95年度訴字第1130號
公　訴　人　臺灣屏東地方法院檢察署檢察官
被　　　告　丙○○
上列被告因偽造文書等案件，經檢察官提起公訴（95年度偵字第
1562號），本院判決如下：
    主  文
丙○○行使偽造私文書，足以生損害於他人，處有期徒刑肆月。
又意圖為自己不法之所有，而侵占對於業務上持有他人之物，處
有期徒刑捌月。應執行有期徒刑拾月。偽造之「甲○○」印章壹
枚、海之順國際物流股份有限公司解散登記申請書上「甲○○」
印文壹枚及海之順國際物流股份有限公司股東臨時會議事錄上之
「甲○○」之印文壹枚，均沒收。
    事  實
一、丙○○係海之順國際物流股份有限公司（下稱海之順公司）
    之董事長兼總經理，其為辦理海之順公司之解散登記，在未
    徵得公司股東甲○○同意之情形下，乃先於不詳時、地，委
    託不知情之刻印店店員偽刻海之順公司股東甲○○之印鑑章
    ，且因海之順公司經營不善、虧損連連，明知海之順公司未
    召開臨時會議討論公司解散、選任清算人等事項，竟基於偽
    造文書之犯意，於民國93年3 月間某日，要求不知情之海之
    順公司職員戊○○聯絡世新會計師事務所辦理公司解散登記
    之相關事宜，即由不知情之世新會計師事務所承辦職員葉湘
    如偽造「海之順公司股東4 人於93年3 月10日上午10時在該
    公司內召開股東臨時會議討論決議辦理解散，選任丙○○為
    清算人為清算人辦理清算事項，由丙○○擔任主席，甲○○
    擔任紀錄」之不實記載之股東臨時會議事錄之私文書及海之
    順公司解散登記申請書之私文書，並將上開股東臨時會議事
    錄及解散登記申請書交回海之順公司，丙○○接續於股東臨
    時會議事議及解散登記申請書上蓋用前揭盜刻之甲○○印章
    後，葉湘如復取回用印後之股東臨時會議事錄及解散登記申
    請書向高雄市政府建設局申請辦理解散登記，致使承辦之公
    務員將此不實事項登載於職務上所掌之公文書上，並於93年
    3 月18日准予解散登記，足生損害於甲○○、海之順公司及
    高雄市政府建設局對於公司管理之正確性。又海之順公司於
    辦理解散登記後，丙○○因擔任該公司之清算人，為從事業
    務之人，將海之順公司成立時提存於交通部高雄港務局之保
    證金新臺幣（下同）60萬元領回由己保管持有中，竟意圖為
    自己不法之所有，未依法將60萬元用於清償債務、分派盈餘
    、虧損或剩餘財產，而將上開金額侵占入己，並於同年7 月
    30日匯款至友人丁○○於彰化銀行思源分行開設之00000000
    000000號帳戶內，委請丁○○匯款至中國，作為丙○○擬在
    中國常州開設之海順物流有限公司（下稱海順公司）之出資
    股金。
二、案經甲○○訴請台灣高雄地方法院檢察署檢察官偵查起訴。
    理  由
壹、程序方面
一、按被告以外之人於偵查中向檢察官所為陳述，除顯有不可信
    之情況者外，得為證據，刑事訴訟法第159 條之1 第2 項定
    有明文。偵查中對被告以外之人（包括證人、鑑定人、告訴
    人、被害人及共同被告等）所為之偵查筆錄，或被告以外之
    人向檢察官所提之書面陳述，性質上均屬傳聞證據。惟現階
    段刑事訴訟法規定檢察官代表國家偵查犯罪、實施公訴，依
    法其有訊問被告、證人及鑑定人之權，證人、鑑定人且須具
    結，而實務運作時，檢察官偵查中向被告以外之人所取得之
    陳述，原則上均能遵守法律規定，不致違法取供，其可信度
    極高，是以，除反對該項供述得具有證據能力之一方，已釋
    明「顯有不可信之情況」之理由外，不得遽指該偵查中之陳
    述不具證據能力。查證人丁○○於偵訊中已經具結證述，且
    本院亦傳喚證人丁○○到庭訊問，被告丙○○於審理時已在
    場，自已充分保障被告之對質詰問權，又本院亦查無檢察官
    在上開偵訊時有任何以不正方法訊問而有顯不可信之情況，
    是依上開規定，證人丁○○於偵查中之證述，自有證據能力
    。至告訴人甲○○於95年9 月18日偵查中向檢察官所為之陳
    述未經具結，查無刑事訴訟法第186 條第1 項所規定不得令
    其具結之事由，則依刑事訴訟法第158 條之3 之規定，其於
    偵查中向檢察官為之陳述不具證據能力，併予敘明。
二、按被告以外之人（包括證人、鑑定人、告訴人、被害人及共
    同被告等）於審判外之陳述雖不符刑事訴訟法第159 條之1
    至之4 等四條之規定，而經當事人於審判程序同意作為證據
    ，法院審酌該言詞陳述或書面陳述作成時之情況，認為適當
    者，亦得為證據；當事人、代理人或辯護人於法院調查證據
    時，知有刑事訴訟法第159 條第1 項不得為證據之情形，而
    未於言詞辯論終結前聲明異議者，視為有前項之同意，同法
    第159 條之5 定有明文。立法意旨在於傳聞證據未經當事人
    之反對詰問予以核實，原則上先予排除。惟若當事人已放棄
    反對詰問權，於審判程序中表明同意該等傳聞證據可作為證
    據；或於言詞辯論終結前未聲明異議，基於尊重當事人對傳
    聞證據之處分權，及證據資料愈豐富，愈有助於真實發見之
    理念，且強化言詞辯論主義，使訴訟程序得以順暢進行，上
    開傳聞證據亦均具有證據能力。經查，本件證人即告訴人甲○○、證人乙○○、郭賴美惠、賴怡秀於檢察事務官調查中
    所為之陳述，代送文件委託書（見94年度發查字第421 號卷
    第36頁）、股份有限公司變更登記表（見同上卷第37頁）、
    海順國際物流有限公司共同投資協議書（見同上卷第50頁）
    、彰化商業銀行思源分行95年3 月13日彰思字第101 號函附
    之丁○○開戶資料暨存摺存款帳戶資料及交易明細查詢表（
    見95年度偵字第1562號卷第10頁至第13頁），雖均係審判外
    之陳述而屬傳聞證據，被告及檢察官知有此情事，而未於言
    詞辯論終結前聲明異議，視為有同法第159 條之4 第1 項之
    同意，且本院審酌上開診斷證明書及病歷資料製作當時之情
    況，並不違法之情事，故認為適當而得為證據。
貳、實體方面
一、訊據被告丙○○固坦承於申請公司解散前並未召開股東會之
    事實不諱，惟矢口否認有何偽造文書及業務侵占等犯行，辯
    稱：伊有請胞弟乙○○告訴甲○○要解散的事情，甲○○就
    海之順公司解散之事本應知悉，而解散公司之股東會議事錄
    及解散登記書均是由世新會計師事務所所製作，甲○○之蓋
    於上開文書之印文應係公司設立登記時委由世新會計師事務
    所辦理時，由該事務所自行刻用甲○○之印章，伊並不知情
    係由何人用印。而海之順公司解散後取回之保證金60萬元，
    係因海之順公司之原始股東另在大陸設立海順公司，海順公
    司係海之順公司在大陸處理業務之辦事處，故將上開60萬元
    委由友人丁○○帶至大陸，作為海順公司營運及填補海之順
    公司業務虧損之用，並無供己私用云云。惟查：
(一)被告確曾委託世新會計師事務所辦理海之順公司申請解散申
    請登記事宜，為被告所不否認，且據證人即該事務所承辦職
    員葉湘如於本院審理時證述略以：係負責人到我們公司說要
    跟股東說好要解散了，…是解散登記申請書及股東臨時會議
    紀錄是我們代撰的，經濟部有固定的格式，代撰後送回給公
    司，章是送回公司蓋的，除非有受委託，事務所才會有印章
    ，事務所是不會主動要求提供印章，辦理解散登記聲請作業
    流程都不是由我們蓋章等語明確（見本院卷第39頁至第41頁
    ），且據證人即該事務所承辦海之順公司記帳代理業務人員
    郭賴美惠亦於檢察事務官調查時供稱：帳務申請資料是我做
    好後請他們用印蓋章，我再幫他們送件等語歷歷（見94年度
    發查字第421 號卷第40頁）。又股東臨時會議事錄及解散登
    記申請書上「甲○○」之印文，並非甲○○本人所有之印章
    等情，業據證人即告訴人甲○○迭於檢察事務官訊問時、本
    院審理時均證述未曾授權被告或他人刻印「甲○○」之印章
    ，亦於海之順公司設立登記後數日即取回自己之印章，並未
    留於公司供業務使用，伊並未曾看過股東臨時會議事錄上「
    甲○○」之印文等語明確（分別見94年度發查字第421 號卷
    第40頁及本院卷第54頁、第55頁），是海之順公司解散登記
    申請書上「甲○○」之印文及海之順公司股東臨時會議事錄
    上之「甲○○」之印文，應均係偽造一事，應以認定。衡諸
    一般常情，會計師僅係受託幫公司行號處理相關會計事務，
    其實無理由偽刻海之順公司之董、監事章，佐以證人戊○○
    於檢察事務官調查時證述：那時有聽被告在追錢，因為公司
    周轉不靈，後來被告就跟我說公司解散，我們就通知會計師
    處理相關解散事宜，至於該解散登記申請書我沒看過等語（
    見94年度發查字第421 號卷第24頁）及本院審理時證述：我
    是93年3 月1 日離職，93年3 月10日不在公司，被告沒有將
    解散登記交辦給我（見本院卷第37頁背面）等語明確，則證
    人葉湘如雖無法確定係何人於上開文書上用印，惟已明確說
    明係送回公司蓋印後再取件辦理，且證人郭賴美惠亦表示為
    海之順公司辦理記帳業務並未留存海之順公司之相關印章；
    而證人戊○○業於93年3 月間離職，亦未受被告指示處理公
    司後續解散登記事宜（僅有聯絡世新會計師事務所），足徵
    被告所辯係為印章係會計師事務所自行刻印者，顯係卸責之
    詞，殊難採信。況被告亦不否認海之順公司之在台業務經營
    均為其所負責，此亦與證人戊○○證述未曾見過其他股東（
    本院卷第37頁背面）及證人乙○○證述公司業務均為被告所
    處理（見本院卷第30頁），而海之順公司員工或世新會計師
    事務所承辦人員必係受海之順公司內有權限者指示後，始能
    輔助或代為辦理相關公司解散登記之事，被告既為海之順公
    司內之主事者，實難推諉就上開情事均無所知悉。
(二)又被告未曾召開股東會議決議解散海之順公司情事，為被告
    所不否認（見95年度偵字第1562號卷第27頁），並經告訴人
    于址海指證在卷，復有證人即股東乙○○於本院審理時證述
    ：「（問：何時解散，有無通知開臨時股東會？）被告公司
    財務狀況不好，叫我傳達給甲○○知道，我轉達二條路為一
    增資一解散，我跟他講過3 次，甲○○未答應，也未說不答
    應。（問：當初是否真有開股東臨時會議？）沒有。（問：
    會議記錄上記載3 月15日解散公司，主席為被告、紀錄為甲○○，記載公司清算事宜，你們彼此間有說到這決議嗎？）
    口頭傳達而已。…（問：決議要解散或辦登記被告有通知你
    們嗎？）我不知道，因為都是被告與會計師在辦。…（問：
    有無授權被告來處理解散事宜？）沒有。（問：當初現場出
    席的四人是誰？）不知道。」等語（見本院卷第29頁、第30
    頁背面、第31頁），核與證人戊○○於檢察官事務官調查時
    證述相符（見94年度發查字第421 號卷第24頁）。是該股東
    臨時會議事錄內容（包括記錄甲○○出席及甲○○之印文）
    及解散登記申請書上之相關記載暨其上「甲○○」之印文，
    均係屬虛偽一事，應堪認定。被告曾委託不知情之會計事務
    所人員葉湘如辦理公司股東臨時會議及解散登記申請相關事
    宜，並使之行使於主管機關高雄市政府建設局，致使該局承
    辦人員將前開資料登載於其職務上所掌公文書，而於93年3
    月18日准予解散登記等情，業經證人葉湘如證述詳實如上，
    並有高雄市94年7 月22日高市府建二公字第09400535750 號
    函附之海之順公司解散登記申請書、股東臨時會議事錄、葉
    湘如之代送文件委託書及股份有限公司變更登記表附卷可稽
    （見94年度發查字第421 號卷34至第37頁）。綜上所述，被
    告利用不知情之刻印店員偽刻「甲○○」之印章及偽造內容
    不實之解散登記申請書、股東臨時會議事錄等私文書，並蓋
    用「甲○○」之印章於其上，復交由不知情之會計事務所人
    員持之行使向高雄市政府建設局辦理公司解散登記，經該局
    准予備查，被告所為均足生損害於海之順公司、甲○○及高
    雄市政府建設局對於公司管理之正確性，應堪認定。是被告
    偽造文書之犯行洵堪認定。
(三)又海之順公司解散後於交通部高雄港務局尚存有1 筆60萬元
    保證金，此應屬海之順公司之財產，並將60萬元具領後匯款
    與丁○○等情，為被告所不否認，惟辯稱伊沒有侵占意圖云
    云，並提出海順公司共同投資協議書及租房協議等資料為據
    ，然查，依證人乙○○於本院審理時證述：「關於虧損或盈
    餘被告就公司解散時的財務狀況均不清楚，…而匯款60萬元
    還有我自己本身40萬元係為在大陸成立公司（海順公司），
    是用來支付海順公司之支出上，甲○○不知道60萬元是海之
    順公司的支出」（見本院卷第31頁、第33頁），核與證人于
    址海證述並不知悉公司清算後財產如何分配之節（見本院卷
    第53頁）相符，顯見海之順公司股東乙○○、甲○○均對於
    海之順公司辦理解散登記後，就公司之資產負債如何清算均
    為不知，被告雖辯稱係為清償在大陸廠商之應付帳款，惟均
    未能提出相關證明及資料，且亦無如何分派盈餘、虧損或剩
    餘財產處理之計算表以資佐證，是被告空言否認係清償債務
    所用，不足採信。
(四)至海之順公司股東之一乙○○雖擬於大陸成立海順公司，用
    以拓展大陸市場之物流業務，而有被告、王武仁、王穎及丁○○等人共謀出資等情，此有證人乙○○於本院審理時證述
    ：「（問：當時成立海順公司時，共同協議投資書上有你、
    被告、王武仁、王穎共同出資？）是的。（問：被告有要出
    資嗎？）因為我做代表，被告實際上有出資。（問：這個公
    司甲○○有出資嗎？）沒有。（問：出資的資金即匯大陸的
    資金來源？匯給誰？）我的部分50萬元，被告的部分是他自
    己的，匯到丁○○帳戶。（問：被告實際負擔或匯多少？）
    共100 萬元。（問：海順公司的投資協議書上說海順公司是
    93年7 月31日成立，而被告93年7 月30日匯款，被告這筆匯
    款是針對這筆投資？）對。」（見本院卷第29頁背面、第30
    頁）無訛，核與證人丁○○於本院審理時證述：「我們有成
    立海順公司，說好每人匯款新臺幣106 萬元到大陸，但有附
    帶條件為原先投資到海順公司的帳要透明化，但是我回常州
    後再做確認，發現海順公司帳目不清楚，我決定不投資。原
    先投資者有我、被告、乙○○、王武仁、王穎5 人，被告匯
    60萬元，乙○○匯40萬元，後來由我兒子匯回來台灣給乙○○，因為乙○○私人跟我借8 萬元，所以扣掉8 萬元。…（
    問：為何之前股東未併入？）在台灣的問題我不清楚。（問
    ：延續之前公司原始股東有無列入？）原本是有個在大陸叫
    王穎的人，但要增資時他退出，同意增資之前有乙○○、王
    穎、我。（問：海順公司的共同投資協議書與海之順公司有
    關係嗎？）沒有。」（見本院卷第34頁背面至第36頁背面）
    等情節相符，並有證人甲○○於本院審理時證述未參加海順
    公司之增資之情相符（見本院卷第53頁背面），故綜上情以
    析，在大陸之海順公司擬成立時，甲○○並非共同謀議投資
    者等情，應當無疑。是海順公司與海之順公司既為不同股東
    出資，前者因礙於大陸法令未能設立公司登記而是否不具有
    法人格地位，已有疑義，亦非後者海之順公司之內部單位（
    辦事處），在無相關法律關係（如債權債務關係或信託關係
    ）之情形下，被告逕自將上開海之順公司解散後所提領之保
    證金60萬元作為大陸海順公司之資金，匯款予與海之順公司
    無涉之第三人之行為，而未將上開金額納入清算分配，已彰
    其不法所有之意圖自明。
(五)縱大陸海順公司果為在台海之順公司之辦事處，然被告係以
    匯款60萬元作為處理在大陸業務經營所用，惟業經證人丁○○委由其子黃世傑於93年9 月13日匯款返還上開出資額，此
    亦為被告所不否認，並有證人乙○○、丁○○於本院審理時
    證述明確（分別見本院卷第30頁及第34頁背面），惟就被告
    或乙○○如何處理60萬元之資金，被告均未能舉證以實其說
    ，就其所提出之租屋協議亦無從知悉資金是否確係用於海之
    順大陸辦事處之辦公室租用。又參以被告自行提出之海之順
    公司資產負債表（見94年度發查字第421 號卷第27頁）可知
    ，海之順公司於解散當時（即93年3 月17日），其負債總額
    僅92,829元，累積虧損為1,459,682 元，公司資產猶有現金
    5,801,265 元，應於清算後仍得分派剩餘財產，即與被告所
    辯公司經營不善、虧損連連存有出入，足徵被告確實未為詳
    實之清算處理等情，應堪認定。承上所陳，被告於具領提存
    於高雄港務局之保證金後，因業務而持有該筆款項，竟未依
    法結算，而逕自輾轉匯至他人帳戶內，並以充之作為其對於
    擬在大陸設立海順公司之出資資金，已該當於侵占之犯行無
    訛。
(六)綜上所述，被告偽造文書及業務侵占等犯行明確，應予依法
    論科。
二、按修正後刑法第2 條第1 項規定：「行為後法律有變更者，
    適用行為時之法律。但行為後之法律有利於行為人者，適用
    最有利於行為人之法律」。(一)查被告行為後，刑法第33條第
    5 款修正規定「罰金：新臺幣一千元以上，以百元計算之。
    」，與修正前刑法第33條第5 款規定「罰金：一元以上。」
    不同，比較新舊法結果，就刑法第214 條使公務員登載不實
    罪之罰金刑部分，自以修正前刑法所定罰金刑之下限較有利
    於行為人。(二)再按刑法第55條後段之牽連犯規定亦於94年1
    月7 日經刪除，並於95年7 月1 日生效。是於新法修正施行
    後，被告本件所為行使偽造私文書與使公務員登載不實事項
    文書等犯行，即須分論併罰，是應以修正前刑法第55條後段
    牽連犯之規定較有利於行為人。綜上所述，參酌最高法院95
    年5 月23日刑事庭第8 次會議決議，比較新舊法時應就罪刑
    有關之共犯、未遂犯、想像競合犯、牽連犯、連續犯、結合
    犯，以及累犯加重、自首減輕暨其他法定加減原因（如身份
    加減）與加減比例等一切情形，本於統一性及整體性原則，
    綜其全部罪刑之結果而為比較。本件綜合比較結果，應認依
    修正前刑法對被告較為有利，是應一體適用修正前刑法即行
    為時刑法。
三、核被告丙○○所為，係犯刑法第216 條、第210 條行使偽造
    私文書罪、第214 條之使公務員登載不實罪及同法第336 條
    第2 項之業務侵占罪。被告偽造印章、印文之階段行為，應
    為偽造私文書所吸收，偽造私文書之低度行為應為行使偽造
    私文書之高度行為所吸收，均不另論罪。至於被告為辦理公
    司解散登記時，先後於股東臨時會議事錄及解散登記申請書
    上蓋用偽造之「甲○○」印章2 次，於係於密切接近之時間
    及同地實施，侵害同一法益，各行為之獨立性極為薄弱，且
    係出於同一目的，在時間之差距上，難以強行分開，應視為
    數個舉動之接續施行，合為包括之一行為予以評價，屬接續
    犯。被告利用不知情之刻印店店員偽造甲○○之印章及利用
    不知情之會計師事務所人員葉湘如書立股東臨時會議事錄、
    解散登記申請書，均為間接正犯。又被告利用不知情之會計
    事務所人員持該二份文件向主管機關行使辦理公司解散登記
    ，係基於一個行使之目的而為一個行使行為，應為單純一罪
    。再被告所犯行使偽造私文書罪與明知為不實事項而使公務
    員登載於職務上所掌文書罪間，有方法、結果之牽連關係，
    應依修正前刑法第55條之規定從一重之行使偽造私文書罪論
    處。公訴人雖未就偽造印章部分提起公訴，然此部分與其開
    偽造文書之部分，為實質一罪之關係，為起訴效力所及，本
    院自得一併加以審酌。又被告所犯行使偽造私文書及業務侵
    占2 罪間，犯意各別，行為互殊，應分論併罰。爰審酌被告
    為50餘歲之成年人，應足有相當智識及生活經驗，其開設公
    司並身為負責人，本應依法執行業務，惟未依相關規定而逕
    自解散公司，並將保證金侵入己，且犯後未能坦承犯行，復
    將責任推諉予不知情之會計師事務所人員及公司員工等一切
    情狀，各量處如主文所示之刑，併諭知易科罰金折算之標準
    ，及定應執行之刑，以資懲儆。
四、被告偽造之「甲○○」印章1 枚，雖未扣案，然並無證據證
    明已經滅失，仍應依刑法第219 條規定宣告沒收。又93年3
    月10日海之順公司股東臨時會議事錄上偽造之「甲○○」印
    文1 枚及海之順公司解散登記申請書上偽造之「甲○○」印
    文各一枚，均依刑法第219 條規定沒收之。至被告偽造之93
    年3 月10日股東臨時會議事錄及解散登記申請書，因被告已
    向高雄市政府建設局行使，並非被告所有，依法均不予沒收
    ，併此敘明。
據上論斷，應依刑事訴訟法第299 條第1 項前段，刑法第2 條第
1 項前段、第216 條、第210 條、第214 條、第336 條第2 項、
第51條第5 款、第55條（修正前）、第219 條，罰金罰鍰提高標
準條例第1 條前段，判決如主文。
本案經檢察官鍾仁松到庭執行職務。
中　　華　　民　　國　　96　　年　　6 　　月　　29　　日
                  刑事第二庭  審判長法  官  羅森德
                                    法  官  陳松檀
                                    法  官  陳海寧
以上正本證明與原本無異。
如不服本判決應於收受本判決送達後10日內向本院提出上訴書狀
，其未敘述上訴理由者，並得於提起上訴後10日內向本院補提理
由書狀（均須按他造當事人之人數附繕本）「切勿逕送上級法院
」
中　　華　　民　　國　　96　　年　　7 　　月　　17　　日
                                    書記官  馮得弟
附錄本案論罪科刑法條
刑法第211條(偽造變造私文書罪)
偽造、變造私文書，足以生損害於公眾或他人者，處5 年以下有
期徒刑。
刑法第216 條(行使偽造變造或登載不實之文書罪)
行使第210 條至第215 條之文書者，依偽造、變造文書或登載不
實事項或使登載不實事項之規定處斷。
刑法第336 條(公務公益侵佔罪、業務侵佔罪)
對於公務上或因公益所持有之物，犯前條第1 項之罪者，處1 年
以上7 年以下有期徒刑，得併科5 千元以下罰金。
對於業務上所持有之物，犯前條第一項之罪者，處6 月以上5 年
以下有期徒刑，得併科3 千元以下罰金。
前二項之未遂犯罰之。
